臺灣高等法院民事裁定
110年度家抗字第49號
抗  告  人  卜聿珊  
代  理  人  黃介南律師
抗  告  人  卜碩彥  

相  對  人  郭燦原

            郭大芊  
            郭儉建  
            朱美南  
上列當事人間因請求確認收養關係存在事件，抗告人對於中華民
國110年4月6日臺灣新竹地方法院110年度親字第8號裁定提起抗
告，本院裁定如下： 
    主  文
原裁定廢棄。
    理  由
一、抗告人卜聿珊、卜碩彥（下合稱抗告人，單指其一，逕稱姓
    名）抗告意旨略以：卜聿珊所提起原法院108年度親字第14
    號確認收養關係存在訴訟事件（下稱系爭前案）與本件因當
    事人不同而非同一事件，原審僅以伊等為同父同母之手足，
    臆測伊等住所相同，未經調查伊等實際住所及卜碩彥是否知
    悉系爭前案，及有無家事事件法第57條但書情形，即認卜碩
    彥雖為第三人亦不得再行起訴，自有違誤。且伊等於民國10
    9年11月5日始知「終止收養書(適用成年人)」（下稱系爭終
    止收養書）非經相對人郭燦原、郭大芊、郭儉建、朱美南（
    下合稱相對人，單指其一，逕稱姓名）親自簽名應屬無效，
    而提起本件訴訟，與系爭前案卜聿珊主張相對人終止收養關
    係為通謀虛偽意思表示而無效等情不同，兩件訴訟標的既然
    不同，自非同一事件，又原審未經調查本件是否有家事事件
    法第57條但書情形，即認伊等依該條本文規定不得再行起訴
    ，顯有違誤等語。
二、經查，卜聿珊前以訴外人即抗告人之父卜昭基所生之子女郭
    大芊、郭燦原曾於82年7月29日出養予郭儉建、朱美南，嗣
    分別於96年12月28日、97年8月6日合意終止收養關係，係為
    繼承卜昭基遺產所為通謀虛偽意思表示，且違反公序良俗及
    誠信原則應屬無效，訴請確認郭大芊、郭燦原與郭儉建、朱
    美南間之收養關係存在（下稱系爭前案聲明），經原法院於
    108年7月31日以108年度親字第14號為其敗訴之判決，卜聿
    珊不服提起上訴，經本院於109年3月25日以108年度家上字
    第261號判決駁回其上訴，復經最高法院於109年7月1日以10
    9年度台上字第1603號裁定駁回其上訴而告確定（即系爭前
    案），此經本院調閱系爭前案卷宗無訛。嗣抗告人於110年2
    月21日向原法院提起本件訴訟，主張相對人間之終止收養，
    未經郭燦原、郭大芊於系爭終止收養書親自簽名，違反民法
    第1080條第2項規定，依同法第1080條之2規定，應屬無效，
    求為同於系爭前案聲明之判決（見原審卷第7、23頁）。原
    審以抗告人提起本件訴訟與系爭前案係屬同一事件，卜碩彥
    雖非系爭前案當事人，惟應知悉系爭前案之繫屬及進行，依
    家事事件法第69條第1項準用第57條規定不得再行起訴，乃
    依同法準用民事訴訟法第249條第1項第7款規定予以裁定駁
    回，抗告人不服，提起本件抗告。
三、按有關婚姻關係之訴訟，經判決確定後，當事人不得援以前
    依請求之合併、變更、追加或反請求所得主張之事實，就同
    一婚姻關係，提起獨立之訴。但有下列各款情形之一者，不
    在此限：因法院未闡明致未為主張。經法院闡明，因不可
    歸責於當事人之事由而未為主張，家事事件法第57條定有明
    文。又上開規定，依同法第69條第1項規定，於親子關係事
    件程序（含同法第67條關於親子或收養關係確認之訴）準用
    之。準此，有關收養關係之訴訟，如經判決確定後，不論該
    判決結果有無理由，當事人固均不得援以前訴訟程序，依請
    求之合併、變更、追加或反請求所得主張之事實，就同一收
    養關係提起獨立之訴或為反請求，使其發生失權效。然如有
    因法院未依法行使闡明權致未為主張；或是雖經法院闡明，
    但因不可歸責於當事人之事由而未為主張之情形，為保障當
    事人之程序權，則例外不使之發生失權效，允許當事人能援
    以前依請求之合併、變更、追加或反請求所得主張之事實者
    ，提起獨立之訴。經查：
　㈠次按89年2月9日修正之民事訴訟法第244條第1項第2款，將原
    規定之「訴訟標的」修正為「訴訟標的及其原因事實」，乃
    因訴訟標的之涵義，必須與原因事實相結合，以使訴狀所表
    明請求法院審判之範圍更加明確。則於判斷既判力之客觀範
    圍時，自應依原告起訴主張之原因事實所特定之訴訟標的法
    律關係為據，凡屬確定判決同一原因事實所涵攝之法律關係
    ，均應受其既判力之拘束（最高法院100年度台抗字第62號
    裁判要旨供參）。卜聿珊於系爭前案以相對人間終止收養係
    出於通謀虛偽意思表示及違反公序良俗及誠信原則應屬無效
    為由，請求確認相對人間收養關係存在如系爭前案聲明所示
    ，業經敗訴判決確定，嗣抗告人於本件則主張系爭終止收養
    書非經當事人親自簽名應屬無效乙節，而為系爭前案相同之
    聲明，核其前後兩訴之訴訟標的及其原因事實並不相同，依
    上開說明，尚難遽認本件為系爭前案既判力所及，原裁定認
    本件與系爭前案係屬同一事件，不得重行起訴，已有未洽。
　㈡承上，本件訴訟應屬卜聿珊於系爭前案得合併或追加請求而
    主張之事實，原裁定此部分認定，固非無據，惟抗告人主張
    其等係於系爭前案確定後之109年11月5日，因訴外人即郭燦
    原、郭大芊生母郭文建於另案所為證述始悉上情等語，並於
    原審起訴時提出本院是日之109年度重家上字第37號準備程
    序筆錄為證（見本院卷第16頁、原審卷第47、55、56頁），
    是否屬實，攸關卜聿珊未於系爭前案據以合併或追加請求，
    是否有前揭家事事件法第57條但書規定之情形，而應使之發
    生失權效，仍有究明之必要。原審未予調查，即認抗告人本
    件請求違反家事事件法第69條第1項準用第57條規定，而依
    同法準用民事訴訟法第249條第1項第7款規定予以裁定駁回
    ，尚有未合。
　㈢倘卜聿珊因本件有前揭家事事件法第57條但書規定之情形而
    得提起獨立之訴，則非屬系爭前案當事人之卜碩彥，於本件
    與卜聿珊共同起訴，即無不合，是原裁定逕以家事事件法第
    48條、第69條第1項準用第57條規定，一併駁回卜碩彥之起
    訴，亦有未洽。
　㈣綜上，抗告意旨指摘原裁定不當，聲明廢棄，為有理由，爰
    廢棄原裁定，發回原法院為妥適審理。
四、據上論結，本件抗告為有理由，爰裁定如主文。
中　　華　　民　　國　　110 　年　　11　　月　　25　　日
                  家事法庭
                      審判長法  官  張靜女
                            法  官  葉珊谷
                            法  官  范明達
正本係照原本作成。
本裁定除以適用法規顯有錯誤為理由外，不得再抗告。如提起再
抗告，應於收受送達後10日內委任律師為代理人向本院提出再抗
告狀。並繳納再抗告費新臺幣１千元。
中　　華　　民　　國　　110 　年　　11　　月　　25　　日
  　　　　　　　　　　　　　書記官  余姿慧